臺灣臺東地方法院民事判決　九十年度訴字第五七號
　　原　　　告　第一商業銀行股份有限公司
　　法定代理人　謝壽夫
　　訴訟代理人　劉輝瑞律師
　　被　　　告　戊○○
　　　　　　　　丁○○
　　訴訟代理人　劉秀真律師
　　被　　　告　乙○○
　　　　　　　　甲○○
　　訴訟代理人　丁○○
右當事人間請求給付借款事件，本院於民國九十三年十二月十六日言詞辯論終結，判
決如下：
    主    文
被告戊○○、乙○○、甲○○應連帶給付原告新台幣壹佰萬元，及自民國八十九年十
一月十九日起至清償日止，按年息百分之九‧八四計算之利息，及自民國八十九年十
二月二十日起至清償日止，在六個月以內者，按上開利率百分之十，超過六個月以上
部分，按上開利率百分之二十加付違約金。
原告其餘之訴駁回。
訴訟費用由被告戊○○、乙○○、甲○○連帶負擔四分之三，餘由原告負擔。
本判決原告勝訴部分於原告以新臺幣參拾參萬元為被告戊○○、乙○○、甲○○供擔
保後，得假執行。但被告戊○○、乙○○、甲○○如以新臺幣壹佰萬元為原告預供擔
保，得免為假執行。
原告其餘假執行之聲請駁回。
    事    實
甲、原告方面：
    一、聲明：
    　　（一）先位聲明：被告應連帶給付原告新台幣（下同）一百萬元，及自民國
              八十九年十一月十九日起至清償日止，按年息百分之九‧八四計算之
              利息，及自八十九年十二月二十日起至清償日止，在六個月以內者，
              按上開利率百分之十，超過六個月以上部分，按上開利率百分之二十
              加付違約金，並願供擔保請准宣告假執行。
        （二）備位聲明：被告戊○○應給付原告一百萬元及自八十九年十一月十九
              日起至清償日止，按年息百分之五計算之利息，並願供擔保請准宣告
              假執行。
    二、陳述：
      　（一）被告戊○○以其餘被告乙○○、丁○○及甲○○為連帶保證人，於八
              十八年十二月十八日向原告借款新台幣一百萬元，約定利息按年息百
              分之九‧八四計算，遲延履行時，除仍按上開利率計息外，逾期清償
              在六個月以內者，按上開利率百分之十，超過六個月者，按上開利率
              百分之二十計付違約金，清償期則為八十九年十二月十八日，並書立
              借據一紙（以下簡稱系爭借據）。詎被告屆清償期後，本金迄未清償
              ，而利息亦僅繳納至八十九年十一月十八日止，即未再繳納迄今，為
              此提起本件訴訟，請求如先位聲明所示。
        （二）本件被告戊○○、乙○○、甲○○對於系爭借據上所蓋彼等印章之真
              正並無爭執，且戊○○印章與其民國八十八年三月十一日約定書上對
              保欄親蓋之印章相同；乙○○印章與其八十二年十月一日約定書上對
              保欄親蓋之印章相同；甲○○之簽名及印章與其八十八年三月十日約
              定書上對保欄親簽及蓋章均相同。彼等主張印章被盧淑珠（嗣改名為
              盧素珠，以下均稱盧淑珠）蓋一事應由其負舉證責任。被告丁○○
              於八十一年四月四日約定書對保欄親自簽名及蓋章，而所蓋印章與本
              件借據上所蓋印章相符。況該其於八十七年間曾為標準漁具行戊○○
              向中國農民銀行台東分行借款各二百萬元共二筆作保，該等借據上所
              蓋丁○○印章與本件借據上所蓋印章相同，而該等借據上除丁○○印
              章外尚有其本人之簽名，堪認該印章之真正。
        （三）被告戊○○、丁○○父子於刑事告訴所指控盧淑珠偽造文書之時間自
              八十一年起，包括八十一年四月十三日，戊○○提供其所有台東市○○街四十五號房、地，為盧淑珠設定最高限額五百三十萬元之抵押權
              ，而向原告借款三百萬元，及丁○○於同日提供其所有文化街四十七
              號房、地，為伊設定最高限額六百萬元之抵押權，向原告借款四百萬
              元，戊○○、丁○○且兼為借款之連帶保證人，旋於八十二年十二月
              二十日變更登記，增加抵押權擔保金額為六百八十萬元及七百四十萬
              元。後者，債務人名義更由盧淑珠變更為戊○○，對此，戊○○、廖
              谷庭指稱係盧淑珠騙以職務保證所需云云。惟按職務保證通常只須人
              保，並不須提供不動產為擔保，在不到兩年之間再變更登記追加擔保
              額，如謂被告對此不起疑，其孰能信？丁○○於八十一年四月四日約
              定書上所蓋印章與系爭借據上所蓋印章相同，並於對保欄親自簽名，
              其亦承認係盧淑珠幫伊開戶，所以才在約定書上簽名，則其辯稱係盧
              淑珠事後刻印章補蓋，伊不知有該印章云云，即難採信。況丁○○
              於八十一年四月十七日及八十六年十二月二十日之存款印鑑卡親自簽
              名，所蓋印鑑與系爭借據上所蓋者相同，渠既明知為印鑑卡留存印鑑
              而簽名確認，豈容否認該印章為其所有。
        （四）戊○○、盧淑珠、丁○○一家人自八十一年起至八十九年止，多次互
              為連帶保證人向原告借款，且舉凡簽立約定書、借據、展期申請書、
              提款、轉帳等，均使用同一印章，次數之多不下百次，戊○○父子長
              年任由盧淑珠保管使用其存摺及印章於各種金融活動，絕非指定單一
              用途或限制特定範圍之授權，而應認有概括之授權。縱認盧淑珠長期
              保管使用戊○○及丁○○之存摺印章，尚不足以認定係概括之授權，
              亦因上開行為可認係戊○○、丁○○由自己之行為表示以代理權授與
              他人，並知他人表示為其代理人而不為反對之表示，依民法第一百六
              十九條應對原告負授權人之責任。
        （五）退步言之，如認本件借貸關係不成立，亦因原告已將款項撥入被告廖
              坤山帳戶而完成交付。被告戊○○亦應負返還不當得利之責任，為此
              請求如備位之聲明。
    三、證據：提出授信明細查詢單（本院九十年促字第三０二號卷內第七頁）、借
        據（九十年促字第三０二號卷內第八頁）、約定書四張（九十年促字第三０
        二號卷內第九至第十二頁）、第一銀行放款、貸款傳票（本審卷第三一頁至
        三十二頁）、戊○○於八十九年五月二十三日借款二十萬元之借據（本審卷
        第九十頁、第九十一頁）、盧淑珠、戊○○、丁○○借款一覽表（本審卷第
        一四一至第一四三頁）、貸款流程表（本審卷第二００頁）、盧淑珠提款明
        細表（本審卷第二三三頁）、存款取款憑條（本審卷第二三四頁至二五二頁
        ）、甲○○授信申請書、借款申請書、約定書、印鑑卡（本審卷第二五三至
        二五五頁）、抵押權設定書、他項權利變更契約書、切結書、土地、建物登
        記謄本（本審卷第三０八至三二一頁）、借（貸）款申請書（本審卷第三二
        二頁至三三三頁）、貸款流程圖（本審卷第三三五頁）、約定書（本審卷第
        三四０頁）、印鑑卡（本審卷第三四一頁）等件為證，並聲請向農民銀行臺
        東分行調閱標準漁具行貸款保證書（本審卷第三十九頁倒數第一行、調得資
        料第四十三頁至四十四頁）。
乙、被告方面：
    一、聲明：求為判決，駁回原告之訴及其假執行之聲請，訴訟費用由原告負擔，
        如受不利之判決，願供擔保請准宣告免為假執行。
    二、陳述：
        （一）被告並無系爭借據所示借款或擔保之意，被告戊○○亦未收到該筆借
              款，被告戊○○及丁○○、乙○○之簽名均屬偽造，而被告丁○○之
              印章亦非其本人所有，亦未授權他人代刻，是訴外人盧淑珠偽刻。被
              告戊○○、乙○○及甲○○之印章則係盧淑珠持有印章而蓋。至於
              被告甲○○係因與訴外人盧淑珠為朋友，盧淑珠曾持一空白借據給江
              麗純，希望甲○○能為盧淑珠作保，當原告向被告甲○○提示系爭借
              據時，被告甲○○才發現借款人及借款金額，均不相同，原告持以請
              求之系爭借據涉及刑事犯罪，被告已於九十年二月十二日向臺灣臺東
              地方法院檢察署提出刑事告訴，而檢察官亦對盧淑珠偽造文書犯行起
              訴在案。由偵查程序中之調查貸款流向，可知被告並未收到貸款為事
              實。
  　　　（二）本案借據金額高達一百萬元，原告從未通知連帶保證人乙○○、江麗
              純、丁○○進行對保程序，亦未向其等確認是否真有擔任保證人之意
              ，至於借款人戊○○並未到場辦理任何手續，原告銀行亦未向其確認
              是否真要借款。
  　　  （三）借款人戊○○並無意與原告銀行成立本案之借貸契約，亦未授權他人
              代辦手續。戊○○與盧淑珠間雖為夫妻關係，但此並非日常家務得當
              然代理事項，且戊○○並未收到該筆借款，係原告行員盧淑珠趁與廖
              坤山同居之便蓋戊○○印章借款及領款，原告復又疏於對保，原告
              自不得強指未曾成立之契約已成立。此外，銀行辦理保證作業須要求
              保證人前往對保以確認是否有保證之意，為眾所週知之常情。保證責
              任之確立，原告銀行仍有審核、並有確定蓋章係出於保證人真意所為
              之必要性，且保證債務具有從屬性，倘主債務並未成立，亦無需負擔
              保證責任。
    三、證據：提出借據（本審卷第二八、三六０、三六八頁）、被告提出刑事告訴
        之收文證明（本審卷第二九頁）、第一商業銀行一般放款作業流程圖（第八
        八頁）、第一商業銀行對保條款（第八九頁）、起訴書（本審卷第一一一頁
        至第一一五頁）、財政部函文（本審卷第二０八、三六三、三六六、三六七
        頁）、放款流程圖（本審卷第二一０頁）、臺灣高等法院花蓮分院九十三年
        度上易字第三一號民事判決書（本審卷第二一二頁）、戊○○印鑑卡（本審
        卷第三六０至三六一頁）等件為證。
丙、本院依職權調閱本院九十二年度訴字第一一一號刑事卷宗（本審卷第一一一頁）
    、本院九十年度訴字第五十六號、九十一年度重訴字第三十六號民事卷宗、臺灣
    臺東地方法院檢察署檢察官九十一年度偵字一０四二號不起訴處分書（本審卷第
    一二七、一二八頁）、向臺北市中山區戶政事務所調閱盧淑珠戶籍謄本（本審卷
    第一七三頁）。
    理    由
壹、程序方面：按訴狀送達後，原告不得將原訴變更或追加他訴，但經被告同意、不
    甚礙被告之防禦及訴訟之終結者，不在此限；被告於訴之變更、追加無異議，而
    為本案之言詞辯論者，視為同意變更，民事訴訟法第二百五十五條第一項第一、
    七款及第二項，分別定有明文。本件原告於起訴時係第一商業銀行股份有限公司
    台東分行列為原告，嗣於九十三年四月八日具狀聲請變更以第一商業銀行股份有
    限公司為原告，是原告前揭之變更，顯然為訴之變更（最高法院四十年度台上字
    第一０五號判決參照，訴訟代理人劉輝瑞律師同時受有分行及總行之委任，見本
    審卷第六十四頁、第一六一頁），原告復於九十三年十一月三十日，追加提起備
    位聲明，並以民法第一百七十九條不當得利請求權，請求被告戊○○應給付原告
    一百萬元，及自八十九年十一月十九日起至清償日止，按年息百分之五計算之利
    息等語，核原告上開訴之變更、追加係不須另行蒐集新訴訟資料，不甚礙訴訟之
    終結，且經被告無異議，而為本案之言詞辯論，揆之前揭法文之說明，於法並無
    不符，自應准許，合先說明。
貳、實體方面：
    一、本件原告起訴主張，被告戊○○以其餘被告乙○○、丁○○及甲○○為連帶
        保證人，於八十八年十二月十八日向原告借款一百萬元，約定利息按年息百
        分之九‧八四計算，遲延履行時，除仍按上開利率計息外，逾期清償在六個
        月以內者，按上開利率百分之十，超過六個月者，按上開利率百分之二十計
        付違約金，清償期則為八十九年十二月十八日，並書立系爭借據。詎被告屆
        清償期後，本金迄未清償，而利息亦僅繳納至八十九年十一月十八日止，即
        未再繳納迄今，為此提起本件訴訟，訴請判決如先位聲明。本件被告戊○○
        、乙○○、甲○○對於系爭借據上所蓋彼等印章之真正並無爭執，則彼等主
        張印章被盧淑珠蓋一事應由其負舉證責任，否則即應推定借據為真正。被
        告丁○○否認借據上印章為其所有，辯稱係盧淑珠刻云云。惟丁○○於八
        十一年四月四日約定書對保欄親自簽名及蓋章，而所蓋印章與系爭借據上所
        蓋印章相符。況其於八十七年間曾為標準漁具行戊○○向中國農民銀行台東
        分行借款各二百萬元共二筆擔任保證人，該等借據上所蓋丁○○印章與本件
        借據上所蓋印章相同，而該等借據上除丁○○印章外尚有其本人之簽名，堪
        認該印章之真正。再者，職務保證通常只須人保，並不須提供不動產為擔保
        ，被告丁○○於八十一年四月四日約定書上所蓋印章與系爭借據上所蓋印章
        相同，並於對保欄親自簽名，則其辯稱係盧淑珠事後刻印章補蓋，伊不知
        有該印章云云，即難採信。戊○○、盧淑珠、丁○○一家人自八十一年起至
        八十九年止，多次互為連帶保證人向原告借款，且舉凡簽立約定書、借據、
        展期申請書、提款、轉帳等，均使用同一印章，次數之多不下百次，戊○○
        父子長年任由盧淑珠保管使用其存摺及印章於各種金融活動，絕非指定單一
        用途或限制特定範圍之授權，而應認有概括之授權。縱認盧淑珠長期保管使
        用戊○○及丁○○之存摺印章，尚不足以認定係概括之授權，亦因上開行為
        可認係戊○○、丁○○由自己之行為表示以代理權授與他人，並知他人表示
        為其代理人而不為反對之表示，依民法第一百六十九條應對原告負授權人之
        責任。再退步言之，如認本件借貸關係不成立，亦因原告已將款項撥入被告
        戊○○帳戶而完成交付，原告自得以戊○○應負返還不當得利之責任為由，
        訴請判決如備位聲明所示等語。
    二、被告則以，被告並無系爭借據所示借款或擔保之意，被告戊○○亦未收到該
        筆借款，被告戊○○及丁○○、乙○○之簽名均屬偽造，而被告丁○○之印
        章亦非其本人所有，亦未授權他人代刻，是訴外人盧淑珠偽刻。被告戊○○
        、乙○○及甲○○之印章則係盧淑珠持有印章而蓋。至於被告甲○○係因
        與訴外人盧淑珠為朋友，盧淑珠曾持一空白借據給甲○○，希望甲○○能為
        盧淑珠作保，當原告向被告甲○○提示系爭借據時，被告甲○○才發現借款
        人及借款金額均不相同，原告持以請求之系爭借據涉及刑事犯罪，被告已於
        九十年二月十二日向臺灣臺東地方法院檢察署提出刑事告訴，而檢察官亦對
        盧淑珠偽造文書犯行起訴在案。由偵查程序中之調查貸款流向，可知被告並
        未收到貸款為事實。本件借據金額高達一百萬元，原告未通知連帶保證人乙○○、甲○○、丁○○進行對保程序，亦未向其等確認是否真有擔任保證人
        之意。至於借款人戊○○並無意與原告成立本件借貸關係，亦未授權他人代
        辦手續，且戊○○亦未到場辦理任何手續，本件原告請求並無理由等語，資
        為辯解。
　  三、本件被告戊○○為丁○○之父，訴外人盧淑珠則係於八十一年一月二十三日
        與被告戊○○結婚，嗣於九十二年五月九日與被告戊○○離婚，並於同日改
        名為盧素珠，嗣於九十三年二月十二日死亡。盧淑珠係於八十一年起至原告
        公司任職，至九十年元月止離職。至於本件原告據以向被告請求款項之系爭
        借據，其中連帶保證人內「甲○○」係被告甲○○所親簽，而系爭借據內有
        關被告戊○○、乙○○、甲○○之印文，則確係渠等所有之印章所蓋印而成
        等情，業據曾為原告公司經理丙○在臺灣臺東地方法院檢察署檢察官以九十
        一年度偵字第一０四二號號偽造文書案件中，於九十二年二月二十六日偵查
        中供述明確，並有戶籍謄本（本審卷第一七三頁）、系爭借據等件在卷可稽
        ，復為被告所不爭（本審卷第五十七頁倒數第六行以下），自堪信為真實。
        揆之前揭兩造爭執要旨，本件所應審究者，厥為：（一）被告戊○○是否於
        八十八年十二月十八日有向原告借用系爭借據上之一百萬元？（二）被告乙○○、丁○○、甲○○三人是否就該借款有擔任連帶保證人？等情為斷。
    四、經查：
    　  （一）１、(1)被告戊○○於八十二年十二月八日即向原告借用一百萬元，並
                    存入在原告所開設之０八六二六六號帳戶內，旋於八十二年十
                    二月十日提領該一百萬元現金（取款憑條在本審卷第二三七頁
                    ）。
                  (2)被告戊○○復於八十三年十二月八日由前揭帳戶提領八十萬元
                    （取款憑條在本審卷第二三九頁），並自盧淑珠在原告所開設
                    第五四０二三四帳戶內提領二十萬八千二百十九元，用以清償
                    上開所借用之一百萬元借款。惟被告戊○○再於八十三年十二
                    月十六日向原告借用一百萬元，並存入在原告所開設之上開帳
                    戶內，旋於八十三十二月二十日提領該一百萬元（取款憑條在
                    本審卷第二四０頁），並自盧淑珠所開設之上開帳戶提領十三
                    萬八千六百四十七元，連同自訴外人廖文盈帳戶內所轉出之五
                    百萬元，用以清償被告戊○○於八十二年十二月三十日另向原
                    告所借得之六百萬元借款。
                  (3)被告戊○○復於八十四年十二月十一日在前揭帳戶存入現金共
                    一百十萬元，並用以清償前揭所借用之一百萬元。惟被告廖坤
                    山再於八十四年十二月十二日向原告借用一百萬元，並存入在
                    原告所開設之上開帳戶內，旋於同日提領該一百萬元（取款憑
                    條在本審卷第二四０頁），並自存入盧淑珠所開設之上開帳戶
                    內。
                  (4)被告戊○○於八十五年十二月九日，經由盧淑珠帳戶內資金之
                    轉帳，於同日用以清償前揭其所借用之一百萬元。惟被告廖坤
                    山於八十五年十二月十日再向原告借用一百萬元，並存入在原
                    告所開設之上開帳戶內，旋於同日提領該九十五萬元（取款憑
                    條在本審卷第二四七頁）、五萬元現金。
                  (5)被告戊○○於八十六年十二月六日在前揭帳戶存入現金共一百
                    零四萬元，並於同日用以清償前揭所借用之一百萬元。惟被告
                    戊○○再於八十六年十二月八日向原告借用一百萬元，並存入
                    在原告所開設之上開帳戶內，旋於同日提領該一百萬元（取款
                    憑條在本審卷第二四八頁、第二四九頁）。
                  (6)被告戊○○於八十七年十二月七日在前揭帳戶存入現金共一百
                    萬元，並於翌日用以清償前揭所借用之一百萬元。惟被告廖坤
                    山再於八十七年十二月十七日向原告借用一百萬元，並存入在
                    原告所開設之上開帳戶內，旋於翌日連同其在帳戶原有之款項
                    ，共提領該一百十萬元（取款憑條在本審卷第二五０頁），其
                    中一百零九萬元存入被告丁○○在原告所開設之０八八三一五
                    號帳戶內，其中一萬元則轉入訴外人吳蘭鳳在原告所開設之一
                    ０七八四帳戶內。
                  (7)被告戊○○於八十八年十二月十七日清償前揭所借用之一百萬
                    元。惟原告於八十八年十二月十八日，復以被告戊○○借用一
                    百萬元為由，將該款項存入在原告所開設之上開帳戶內，旋經
                    以被告戊○○為名義，將該現金提領而出（取款憑條在本審卷
                    第二五二頁）。
                  前揭事實，除有前揭取款憑條在卷可按外，復有原告提出之貸款
                  流程圖（本審卷第二百頁以下）、授信申請書、借款申請書（臺
                  灣臺東地方法院檢察署九十年度發查字第七十六號卷宗第二宗附
                  於本審卷之影本第三十三、三十四、三十七、三十八、四十七、
                  六十、七十五、七十六、七十八、八十七、八十八、九十六、九
                  十七、一０七、一０八頁）等件在卷可按，自堪信為真實。
              ２、再者，原告公司０八六二六六號帳戶其戶名為被告戊○○，該帳
                  戶係由被告戊○○在使用，被告丁○○並自八十三年起，幫助其
                  父親即被告戊○○經營標準漁具行，該漁具行之收入、支出目都
                  是由被告丁○○在負責，被告丁○○並使用該帳戶之支票等情，
                  業據被告戊○○在另案偵查中供述明確（臺灣臺東地方法院檢察
                  署九十年度發查字第七十六號卷宗第二宗附於本審卷之影本第一
                  七一頁第八行以下），並據被告丁○○於另件民事事件中陳述綦
                  詳（卷附本院九十年訴字第五十六號民事卷宗影本第八十四頁倒
                  數第四行以下）。
              ３、依前所述，原告公司０八六二六六號帳戶，既為被告戊○○在使
                  用，並由其子即被告丁○○幫助其所經營之上開漁具行使用該帳
                  戶之支票，均見前述。顯見被告戊○○對於其資金應有一定之瞭
                  解，此揆之一般生活經驗法則即明。況該帳戶若為開具支票所使
                  用者，則其對於該帳戶資金進出及多寡，必定知之甚稔，否則如
                  何開具支票之票載發票日、票面金額，以供執票人提示兌現？且
                  依前揭有關該一百萬元款項之流程及其借還之日期觀察，實係所
                  謂「借新還舊」之舉，要無疑義。而該等「借新還舊」之流程，
                  其期間長達六年之久，且均透過被告戊○○在原告公司所開設之
                  ０八六二六六號帳戶進行，則被告戊○○辯稱，前揭有關一百萬
                  元之借款，非其所借，借據內其印章為盧淑珠所蓋等語，除與
                  訴外人盧淑珠於偵查中之供述不符外（臺灣臺東地方法院檢察署
                  九十年度發查字第七十六號卷宗第一宗附於本審卷之影本第一０
                  九頁倒數第四行以下），並與常情有違，應無可採甚明。原告主
                  張，被告戊○○應負前揭一百萬元借款人之責任，自屬有據灼然
                  。
        （二）１、(1)按確定判決之理由雖無既判力，惟法院於判決理由中，就訴訟
                    標的以外當事人主張之重要爭點，本於當事人辯論之結果，已
                    為判斷時，其對此重要爭點所為之判斷，除有顯然違背法令之
                    情形，或當事人已提出新訴訟資料，足以推翻原判斷之情形外
                    ，應解為在同一當事人間就該重要爭點所提起之訴訟，法院及
                    當事人就該已經法院判斷之重要爭點法律關係，皆不得任作相
                    反之判斷或主張，始符訴訟程序上之誠信原則（最高法院九十
                    三年度台上字第一二九號判決要旨參照）。本件原告與被告廖
                    谷庭間，就本院九十年度訴字第五十六號清償借款事件之確定
                    判決中，曾就兩造主張之重要爭點即八十八年十二月二十日被
                    告丁○○所書立借據（九十年度促字第三０一號第七頁）內蓋
                    用丁○○印文所生之印章究竟是否為訴外人盧淑珠偽刻及該印
                    章為何人持有中等情，本於渠等辯論結果而為判斷，即該印章
                    係被告丁○○授權由訴外人盧淑珠所刻印，並由盧淑珠持有保
                    管中之事實，此觀前揭判決書事實及理由欄肆、一、甲（一）
                    、（二）部分即明（本審卷第二一六頁背面、第二一七頁）。
                    本件系爭借據（九十年度促字第三０二號卷第八頁）內，被告
                    丁○○之印文，乃係前揭之印文，此觀該二份借據自明，則揆
                    之上開說明，堪認系爭借據有關被告丁○○印文所生之印章，
                    應係經由被告丁○○授權由盧淑珠刻印，並由盧淑珠保管中無
                    訛。被告丁○○抗辯，該印章係盧淑珠所偽刻，尚嫌無據自明
                    。
                  (2)再者，系爭借據內連帶保證人丁○○之簽名並非丁○○本人所
                    為，已見前述。而本件借據之保證人丁○○、乙○○、甲○○
                    部分，並未進行對保手續等情，亦據原告公司職員余東杰於另
                    案偵查中證述明確（臺灣臺東地方法院檢察署九十年度發查字
                    第七十六號卷宗第一宗附於本審卷之影本第一０三頁），復為
                    兩造所不爭，自堪信為真實。
                  (3)依上所述，系爭借據被告丁○○既未在其上簽名，原告復未進
                    行對保程序，以明連帶保證人丁○○是否有保證之意思，而該
                    借據有關丁○○之印文所生之印章，既為盧淑珠所持有中，均
                    見前述，則被告丁○○抗辯其並無保證之意思，該印文為非渠
                    所為之辯解，自非無據。原告就此並未能舉出積極之證據，以
                    資證明被告丁○○確有就被告戊○○前揭借款為連帶保證之意
                    思，是原告此部分主張，自屬無據已明。
                  (4)其次，被告丁○○之印章，雖係由盧淑珠管保中，有如前述，
                    惟尚難據此認定，被告丁○○已有授權盧淑珠代理其擔任被告
                    戊○○向原告借用前揭款項之連帶保證人外觀，此揆諸常情即
                    明。況究竟被告丁○○有無擔任前揭借款之連帶保證人，此經
                    一般之查證或對保程序即可得而知，揆之民法第一百六十九條
                    但書之規定，縱認被告丁○○之上開行為，已發生表見代理之
                    外觀，惟依前揭法文說明，亦難令被告丁○○逕負表見代理之
                    責甚明。故原告主張，被告丁○○應負連帶保證之責，自嫌乏
                    據，要屬當然。
              ２、系爭借據內連帶保證人乙○○之簽名並非乙○○本人所為，而保
                  證人部分，並未進行對保手續等情，固已如上述。惟查：對保與
                  否，並非保證契約之成立要件（最高法院四十六年台上字第一六
                  三號判例參照），自應探究當事人有無為保證意思之合致為斷。
                  本件系爭借據內有關乙○○之印文係為真正等情，已為被告吳明
                  德所自認（本審卷第五十七頁倒數第五行），再徵諸被告乙○○
                  於另案偵查中業已供承：「是我的印鑑，但我有與一銀來往，有
                  時會把印章交給銀行，也曾交給盧淑珠，但是在八十七年、八十
                  八年則未再交給盧淑珠補蓋章」等語（臺灣臺東地方法院檢察署
                  九十年度發查字第七十六號卷宗第一宗附於本審卷之影本第三十
                  二頁第二行以下），由此顯見，系爭借據於八十八年十二月間書
                  立時，訴外人盧淑珠並無機會予以蓋被告乙○○之印章甚明。
                  此復核與訴外人盧淑珠於該案偵查中供承：「：：乙○○是他們
                  親自蓋章，再交給我代簽名。」（臺灣臺東地方法院檢察署九十
                  年度發查字第七十六號卷宗第一宗附於本審卷之影本第一一七頁
                  第七行）等語一致，由此可見，系爭借據連帶保證人被告乙○○
                  之印文，應係則被告乙○○所為無訛。被告乙○○辯稱，係盧淑
                  珠所蓋等語，除未能舉證以實其說外，亦與前揭事實不符，自
                  不足採信。復與前揭說明故原告主張，被告乙○○應負前揭借款
                  連帶保證之責，自屬有據。
              ３、系爭借據內連帶保證人甲○○之簽名為其本人親簽，至於印文亦
                  為被告甲○○所有之印章所蓋用等情，已如前述。雖被告甲○○
                  抗辯其簽名時，該借據為空白，印文部分則為盧淑珠所蓋等語
                  。惟查：被告甲○○前揭所辯，不惟為原告否認，復與訴外人盧
                  淑珠於另案偵查中供承：「：：甲○○是他們親自蓋章，：：。
                  」（臺灣臺東地方法院檢察署九十年度發查字第七十六號卷宗第
                  一宗附於本審卷之影本第一一七頁第七行）等語不符，是被告江
                  麗純前揭所辯，是否可採，已足存疑。況細觀系爭借據全內容，
                  被告甲○○之簽名、蓋章均係位在最後，且其上方之「連帶保證
                  人」字樣核與被告丁○○、乙○○之高度不同，由此可見，系爭
                  借據被告甲○○上方之「連帶保證人」，係因前已有被告丁○○
                  、乙○○之記載，因欄位不足，始再行蓋印以供被告甲○○填載
                  甚明。否則如依被告甲○○前揭所辯，其簽名時該借據係為空百
                  等情屬實，則被告甲○○簽名時為何不簽在位於最右側（即最前
                  側）連帶保證人位置？是從前揭情事相互參研，顯見被告甲○○
                  上開所辯，應與事實不符，自無疑義。此外，被告甲○○就其上
                  開所辯，復未能提出確切之積極證據以實其說，是其所辯，自無
                  可採灼然。原告主張被告甲○○應負前揭借款連帶保證之責，核
                  屬有據。
    五、綜前所述，本件原告依消費借貸及連帶保證契約法律關係，於請求被告戊○○、乙○○、甲○○連帶給付借款一百萬元及自八十九年十一月十九日起至
        清償日止，按年息百分之九‧八四計算之利息，及自八十九年十二月二十日
        起至清償日止，其逾期在六個月以內者，按上開利率百分之十，逾期超過六
        個月以上部分，按上開利率百分之二十加付違約金之範圍內，核屬有據，為
        有理由，應予准許，至於逾此範圍之請求，則屬無據，為無理由，應予駁回
        。又原告備位聲明請求被告戊○○給付部分，則因其先位聲明請求被告戊○○部分業已全部勝訴，有如前述，故其備位聲明，即無庸再行審酌，併此說
        明。
    六、原告及被告戊○○、乙○○、甲○○均陳明願供擔保，聲請宣告假執行或免
        為假執行，經核原告勝訴部分，合於法律規定，爰分別酌定相當之擔保金額
        宣告之。又原告其餘假執行之聲請，因訴之駁回而失所依據，不予准許。
    七、兩造其餘攻擊防禦方法及所提出之各項證據資料，經審酌後，因與本件判決
        之基礎無涉，且不影響判決結果，未予逐一論述，併此敘明。
參、據上論結，本件原告之訴為一部有理由，一部無理由，依民事訴訟法第第七十九
    條、第八十五條第二項、第三百九十條第二項、第三百九十二條，判決如主文。
中　　　華　　　民　　　國　　九十三　　年　　 十二 　　月　　三十一　　日
                                        臺灣臺東地方法院民事庭
~B法　　　官　王漢章
右為正本係照原本作成。
如對本判決上訴須於判決送達後廿日內向本院提出上訴狀（需附繕本）。
「切勿逕送上級法院」。
中　　　華　　　民　　　國　　九十三　　年　　 十二 　　月　　三十一　　日
~B法院書記官　王希文
